臺灣高等法院臺南分院刑事判決
110年度上訴字第97號
上  訴  人  臺灣嘉義地方檢察署檢察官徐鈺婷
被      告  張佑毓




上列上訴人因被告毒品危害防制條例案件，不服臺灣嘉義地方法
院109年度訴字第495號中華民國109年11月30日第一審判決（起
訴案號：臺灣嘉義地方檢察署109年度毒偵字第846號），提起上
訴，本院判決如下：
    主  文
上訴駁回。
    理  由
一、原判決意旨略以：
　㈠犯第10條之罪者（施用第一、二級毒品），依第20條第2項規
    定為觀察、勒戒或強制戒治執行完畢釋放後，三年後再犯第
    10條之罪者，適用前2項觀察勒戒、強制戒治等規定，109年
    1月15日修正公布，並於109年7月15日生效施行的毒品危害
    防制條例第20條第3項定有明文。依修正後之上述規定，犯
    毒品危害防制條例第10條之施用毒品罪，祇要距最近1次犯
    該罪經觀察、勒戒或強制戒治執行完畢釋放後已逾3年，即
    應令觀察、勒戒，不因其間是否因另犯該罪，經起訴、判刑
    或執行而受影響（最高法院109年度台上字第3098號判決意
    旨參照）。
　㈡被告基於施用第一級毒品海洛因之犯意，於民國109年3月24
    日23時許，在嘉義縣○○鄉○○村○○○0000號住處，施用第一級
    毒品海洛因1次犯行，業據被告坦承不諱，並有尿液代號與
    真實姓名對照表、立人醫事檢驗所109年4月16日出具之濫用
    藥物尿液檢驗報告在卷可佐，被告觸犯毒品危害防制條例第
    10條第1項施用第一級毒品罪，雖堪認定。
　㈢惟被告前因施用毒品案件，經原審法院裁定送勒戒處所觀察
    、勒戒，後因無繼續施用毒品傾向，於88年8月21日執行完
    畢釋放，並經臺灣嘉義地方檢察署檢察官以88年度毒偵字第
    88號為不起訴處分；復於上開觀察、勒戒執行完畢後5年內
    ，再犯施用毒品案件，經原審法院再度裁定送勒戒處所觀察
    、勒戒，後因有繼續施用毒品傾向，經原審法院裁定令入戒
    治處所強制戒治，嗣經裁定停止戒治、撤銷停止戒治，而於
    90年7月15日執行完畢釋放等節，有臺灣高等法院被告前案
    紀錄表在卷可參，被告本案施用第一級毒品之犯行，距離前
    次觀察、勒戒及強制戒治執行完畢後已逾3年至明。
　㈣另被告雖於108年間因施用毒品案件，經同署檢察官以108年
    度毒偵字第507號為附命完成戒癮治療之緩起訴處分確定（
    本院按：自費完成戒癮治療期間為：108年5月15日起至109
    年5月14日），緩起訴期間108年5月15日至110年5月14日，
    然於緩起訴期間內，被告因故意更犯有期徒刑以上之施用毒
    品罪，經同署檢察官於108年11月25日偵查終結，以108年度
    毒偵字第1291號提起公訴，嗣同署檢察官以108年度撤緩字
    第226號撤銷上開緩起訴處分確定，所附命完成之戒癮治療
    並未履行完成等情，有被告前案紀錄表在卷可參，並據原審
    法院調取上開緩起訴處分案卷核閱無訛。被告既然沒有完成
    緩起訴處分命令的戒癮治療，依照最高法院109年度台非字
    第76、77號判決意旨，當不得認定其事實上已接受等同「觀
    察、勒戒或強制戒治」處遇。
　㈤本案被告上開犯行應適用毒品危害防制條例第20條第3項規定
    ，即再行觀察、勒戒之處遇措施，檢察官竟仍於109年7月27
    日提起本案公訴，請求法院對被告論罪科刑，並於109年8月
    3日繫屬原審法院，起訴程序即屬違背規定者，爰依照刑事
    訴訟法第303條第1款、第307條規定，不經言詞辯論，諭知
    不受理之判決。
二、經本院閱覽原審卷宗，並依職權調閱被告前案經緩起訴處分
    卷宗後，認為原審判決上開認定事實，均有卷內相關證據可
    資憑佐，並無違誤，適用法律亦屬正確，並無違法不當之處
    。
三、檢察官上訴意旨雖主張：被告前次施用毒品犯行，既然選擇
    「觀察、勒戒」程序以外的緩起訴戒癮治療模式，依照最高
    法院100年度台非字第51號判決意旨、101年度第1次刑事庭
    會議決議意旨，即如同已進行觀察、勒戒，被告本次犯行係
    在前次緩起訴戒癮治療3年以內所為，依法即應起訴判刑，
    原審諭知公訴不受理，認事用法乃有違誤，為此提起上訴，
    請求撤銷原審判決，另為適法的判決。
四、然查：
　㈠修正後毒品條例第20條第3項、第23條第2項均以「『觀察、
    勒戒或強制戒治執行完畢』釋放後」，據以計算該「3 年後
    」、「3年內」期間。是欲適用上揭2項規定，自以觀察、勒
    戒等處遇「執行完畢」並釋放為其前提。苟觀察、勒戒等處
    遇尚未執行完畢，自無從起算該「3年」期間，即無該2項規
    定之適用。本件被告經「附命緩起訴」之該次施用第一級、
    第二級毒品犯行，前無施用第一級、第二級毒品紀錄，致其
    未曾受觀察、勒戒等處遇。後案又係在「附命緩起訴」經撤
    銷確定後再犯，與修正後毒品條例第23條第2 項、修正前同
    條例第24條第2 項之要件均不相符，自無從適用上述2項規
    定追訴處罰甚明。
　㈡97年4月30日修正公布之毒品條例第24條第1項（109年1月15
    日公布之新法亦同），已改採觀察、勒戒等處遇與「附命緩
    起訴」並行之雙軌模式，後者並擴及毒品條例第23條第2項
    （3年內再犯）情形，可見立法者有意在「附命緩起訴」程
    序，對施用第一級、第二級毒品者，採取更為寬容之態度。
    上述二程序其執行方式有別，其間仍有差異。前者依毒品條
    例第20條第1項、第2項之規定，視其執行成效，由觀察、勒
    戒，進而強制戒治，循序為之。後者依修正前毒品條例第24
    條第1項，檢察官得為「附命緩起訴」。而依「認定標準」
    第3條、第7條、第11條規定，「戒癮治療」包括「藥物治療
    、心理治療、社會復健治療」、「戒癮治療之期程以連續1
    年為限」、檢察官為上開緩起訴處分得指定被告應遵行事項
    等。被告同意參加「附命緩起訴」，即應完成「戒癮治療」
    、檢察官指定之應遵行事項至緩起訴期間屆滿乃止。前者與
    後者對照以觀，「附命緩起訴」雖得佐以採尿、對相關規定
    遵守等方式之約制，使被告確實完成「戒癮治療」，但「戒
    癮治療」始為「附命緩起訴」之核心治療方式，並得取代觀
    察、勒戒等處遇，期能完全戒除被告之毒癮。依上揭說明，
    被告在「戒癮治療」完成前，仍難謂得與觀察、勒戒等處遇
    「已執行完畢」等同視之。本件「附命緩起訴」因已撤銷，
    被告之「戒癮治療」並未完成，自與觀察、勒戒等處遇執行
    完畢有別。
  ㈢觀之修正後毒品條例第20條第3項、第23條第2項立法體例，
    依其文義僅限於觀察、勒戒等處遇執行完畢釋放後，3年內
    再犯第10條之罪者，始應依法追訴或裁定交付審理。本次修
    法在放寬觀察、勒戒等處遇之適用時機，如係初犯，本應依
    同條例第20條第1項規定予以觀察、勒戒，縱曾於3年內再犯
    經追訴處罰，究與經觀察、勒戒等處遇之完整療程不同，倘
    本次施用毒品已超過3年，仍應再予觀察、勒戒，此為最高
    法院最近所採見解，亦即修正後毒品條例就施用毒品之犯行
    ，係以被告是否曾經接受觀察、勒戒等處遇，而非以其是否
    曾因施用毒品經追訴處罰，為其追訴條件，縱被告前案係經
    追訴處罰，而後案於緩起訴處分確定3年內，再犯施用毒品
    罪，其前既未曾受觀察、勒戒處分，基於平等原則，仍應為
    相同處理。
  ㈣依修正後毒品條例第24條第1項規定，檢察官可依刑事訴訟法
    第253條之2第1項第4款至第6款或第8款規定，為各項附條件
    之緩起訴處分，不限於修正前同條項所定「附命戒癮治療」
    之緩起訴處分，以使毒品施用者獲得有利於戒除毒品之適當
    處遇；修正後同條第2項亦規定：「前項緩起訴處分，經撤
    銷者，檢察官應繼續偵查或起訴。」其立法理由並說明：「
    緩起訴處分是利用機構外之處遇，協助施用毒品者戒除毒癮
    ，為達成戒除毒癮之目的，於撤銷緩起訴處分後，宜由檢察
    官依法繼續偵查或起訴，亦即仍有現行條文第20條觀察、勒
    戒及強制戒治制度之適用，俾利以機構內之處遇方式協助其
    戒除毒癮，亦得為不同條件或期限之緩起訴處分」等語。因
    此前案於撤銷緩起訴處分後，仍有同條例第20條所定觀察、
    勒戒等處遇制度之適用，新法所定之附條件緩起訴處分與觀
    察、勒戒等處遇，已無法相提並論，無從視為事實上已接受
    等同於「觀察、勒戒」之處遇，最高法院過往認為附命緩起
    訴處分事實上已接受觀察、勒戒處遇的見解，其論理已失其
    所據，雖該條文行政院尚未定施行日期，但為利法律銜接，
    亦宜先予因應，而為相同之解釋。
　㈤綜上，被告於108年間雖曾因施用毒品案件，經檢察官為附命
    緩起訴處分，然基於上開理由，該緩起訴處分已無法再等同
    視為已經接受觀察、勒戒處遇，被告此部分前科紀錄，仍不
    影響本次犯行應送觀察、勒戒的認定。
五、綜上，原審法院以上開理由，認為被告本次施用毒品犯行應
    由檢察官採取觀察、勒戒處遇，檢察官竟逕行起訴，乃違反
    起訴程式，而不經言詞辯論諭知公訴不受理，其認事用法並
    無違誤，檢察官猶執上開理由提起上訴，請求本院撤銷原審
    判決云云，並無理由，應予駁回。
六、檢察官係針對原審諭知不受理的判決上訴，本院認為檢察官
    的上訴無理由而駁回其上訴，爰不經言詞辯論為之。　　
據上論結，應依刑事訴訟法第368條，第372條，判決如主文。
中　　華　　民　　國　　110 　年　　2 　　月　　22　　日
                  刑事第五庭    審判長法　官  黃國永
                                      法　官  翁世容
                                      法　官  蔡川富
以上正本證明與原本無異。
檢察官如不服本判決應於收受本判決後20日內向本院提出上訴書
，其未敘述上訴理由者並得於提起上訴後20日內向本院補提理由
書。
本件被告不得上訴。
　　　　　　　　　　　　　　　　　　　書記官  黃心怡
中　　華　　民　　國　　110 　年　　2 　　月　　22　　日